【裁判字號】    97,訴,2186
【裁判日期】    970812
【裁判案由】    債務人異議之訴
【裁判全文】
臺灣臺北地方法院民事判決              97年度訴字第2186號
原      告  乙○○
訴訟代理人  王玉楚律師
被      告  甲○○
訴訟代理人  林契名律師
上列當事人間請求債務人異議之訴事件，本院於民國97年7月29
日辯論終結，判決如下：
    主    文
本院九十七年度執字第三九八三號強制執行事件，應予撤銷。
訴訟費用由被告負擔。
    事  實  及  理  由
甲、程序方面：
    按原告於判決確定前，得撤回訴之全部或一部。但被告已為
    本案之言詞辯論者，應得其同意，民事訴訟法第262條第1項
    定有明文。查本件原告起訴時，除請求撤銷本院97年度執字
    第3983號強制執行事件外，並訴請確認被告持有之下述系爭
    本票債權對原告不存在，嗣於民國97年7月29日言詞辯論期
    日，業據原告當庭以言詞撤回後者部分，並經被告所同意，
    依前揭規定意旨，自應准許之。
乙、實體方面：
一、本件原告起訴主張：被告以持有原告名義簽發、發票日83年
    5月18日、票號252691、面額新臺幣（下同）600,000元之本
    票1紙（下稱系爭本票），於95年間聲請本院以95年度票字
    第114335號裁定准許強制執行後，因該裁定對原告為公示送
    達而於96年6月4日確定，被告即據該裁定聲請本院以97年度
    執字第3983號強制執行事件（下稱本院強制執行事件），扣
    押原告對第三人臺北市政府工務局水利工程處、臺北市政府
    新建工程處之薪資，但系爭本票上之簽名並非原告所為，原
    告本無須負發票人責任，且系爭本票之面額係繕打字體，與
    相連票號之下述另紙本票面額係手寫者不同，該面額部分亦
    係被告擅自填載完成之無效本票，被告對原告應無系爭本票
    之債權存在；否則，以系爭本票之簽發時間距離被告於95年
    間持系爭本票聲請准予強制執行之裁定時，亦已逾3年時效
    ，被告對原告就系爭本票債權之請求全仍已罹於時效而消滅
    ，被告自已不得據該本票裁定對原告為強制執行，為此訴請
    撤銷前述本院之強制執行程序。並聲明：如主文第1項所示
    。
二、被告則抗辯以：原告於83年間陸續向借貸款項，分別為：(1)
    於83年5月18日，在臺北市○○路、敦煌路口飲料店，被告
    交付100,000元借款與原告，原告並簽發面額50,000元、票
    號FC252690之本票1紙，(2)83年9月24日在臺北市○○路、敦
    煌路口飲料店，被告交付200,000元與原告，(3)83年9月30日
    在臺北市○○○路迪化抽水站內，被告交付250,000元與原
    告，(4)83年10月14日在臺北縣中和市○○路320號住處，被
    告交付100,000元借款與原告，鑑於斯時原告就前述3筆借款
    均未清償，未經簽發本票之借款計有500,000元，連同此次
    之借款100,000元，原告才簽發系爭本票與被告作為擔保，
    且前述(2)、(3)、(4)所示借款，被告均係自配偶鄭秋瑛開立於
    臺北區中小企業銀行之帳戶內提領現金交付，以系爭本票與
    原告另簽發交付之票號FC252690號、面額50,000元本票（下
    稱另紙本票）相互對照，二者票號連續，其上原告之字跡、
    態勢、神韻、結構佈局等，均可見確係原告所書立；又就系
    爭本票聲請本院裁定准予強制執行前，被告亦曾向原告請求
    ，但相關資料無法提出等語。並聲明：原告之訴駁回。
三、按執行名義無確定判決同一之效力者，於執行名義成立前，
    如有債權不成立或消滅或妨礙債權人請求之事由發生，債務
    人亦得於強制執行程序終結前提起異議之訴，強制執行法第
    14條第2項定有明文，而關於本票准予強制執行之裁定，僅
    執票人所提出之本票資料等為形式上之審查，屬非訟事件，
    關於實體事項之爭執，票據債務人本得另對執票人等提起訴
    訟以資解決，並不發生與確定判決相同效力之問題，則於執
    行債權人以本票准予強制執行裁定作為執行名義之情形，執
    行債務人自得基於執行名義成立前有債權不成立或已消滅等
    事由，提起債務人異議之訴。而本件兩造並不爭執被告曾於
    95年間，持原告名義所簽發之系爭本票1紙，聲請本院以95
    年度票字第114335號裁定准許強制執行並確定後，原告再持
    上開本票裁定為執行名義，聲請本院以97年度執字第3983號
    強制執行事件（下稱本院強制執行事件），扣押原告對第三
    人臺北市政府工務局水利工程處、臺北市政府新建工程處之
    薪資等事實，並經本院調閱該強制執行案卷審核屬實，雖然
    原告主張系爭本票上發票人之簽名，並非其所為，惟經本院
    併同原告自承係其親筆書寫之另紙本票及其載金融機關開立
    帳戶時所書立之簽名字跡均送法務部調查局鑑定結果，係認
    系爭本票上關於發票人欄中原告之簽名筆跡、筆劃特徵等，
    均與另紙本票及其他原告在金融機構開戶時所書寫者相符，
    有該鑑定書一份附卷可稽，被告辯稱系爭本票確係原告親自
    簽發一節，應較符事實；雖然原告又辯稱系爭本票上面額部
    分係繕打，並謂係被告所擅自填載完成，姑不論觀諸系爭本
    票原本上原告之簽名是否係先於面額欄金額之繕打字跡一事
    ，尚難憑認，且縱使如原告所稱面額非其所繕打，如前述，
    系爭本票上之發票人簽名既係原告所為，原告復稱為其所簽
    發之另紙本票與系爭本票票號相連，系爭本票未經簽發前自
    屬原告所有，若非原告斯時有同意或授權被告填載面額，其
    亦無同意在空白票據上簽名後即交付被告之理，此均可見被
    告所稱對原告有系爭本票債權存在者，應與事實相符。
四、然而，按票據上之權利，對匯票承兌人及本票發票人，自到
    期日起算；見票即付之本票，自發票日起算；三年間不行使
    ，因時效而消滅，票據法第22條第1項前段定有明文。本件
    被告對原告有系爭本票債權存在一事，固如前述，惟系爭本
    票僅記載發票日，並無到期日，有系爭本票影本一份在卷可
    按，依票據法第120條第2項，為見票即付之本票，依前揭規
    定意旨，其請求權時效應自發票日即83年5月18日起算，而
    被告係於95年9月25日持以項本院聲請前述本票准予強制執
    行裁定，有本院95年度票字第11433號案卷可稽，雖然被告
    辯稱其前尚有向原告請求付款，既為原告所否認，被告復未
    能提出任何證據證明之，則迄被告持系爭本票聲請准予強制
    執行時，系爭本票債權即已罹於時效，原告主張系爭本票債
    權已經罹於時效而消滅，其得拒絕給付，自為有據，則被告
    所持本票准予強制執行裁定之系爭本票債權，原告既已拒絕
    給付，其進而請求撤銷被告聲請本院以97年度執字第3983號
    所為強制執行程序，即有理由。
五、從而，原告依強制執行法第14條第2項規定，請求撤銷本院
    97年度執字第3983號強制執行程序，為有理由，應予准許。
六、兩造其餘之攻擊或防禦方法及證據，經本院斟酌後，認為均
    不足以影響本判決之結果，自無逐一詳予論駁之必要，併此
    敘明。
七、訴訟費用負擔之依據：民事訴訟法第78條。
中    華    民    國    97    年    8    月    12    日
                        民事第五庭法官 林麗真
正本係照原本作成
如對本判決上訴，須於判決送達後廿日內向本院提出上訴狀
中    華    民    國    97    年    8     月    11    日
                                          書記官 李承翰


司法院資訊處製作；財團法人民間司法改革基金會備份。
